# 修订后的合并财务报表准则有点瑕疵啊

提问人：nikan 时间：2014-08-11 19:17:04
修订后的合并财务报表准则第 48 条规定，企业因追加投资等原因能够对非同一控制下的被投资方实施控制的，在合并财务报表中，对于购买日之前持有的被购买方的股权，应当按照该股权在购买日的公允价值进行重新计量，公允价值与其账面价值的差额计入当期投资收益；购买日之前持有的被购买方的股权涉及权益法核算下的其他综合收益等的，与其相关的其他综合收益等应当转为购买日所属当期收益。 第 50 条规定，企业因处臵部分股权投资等原因丧失了对被投资方的控制权的，在编制合并财务报表时，对于剩余股权，应当按照其在丧失控制权日的公允价值进行重新计量。处臵股权取得的对价与剩余股权公允价值之和，减去按原持股比例计算应享有原有子公司自购买日或合并日开始持续计算的净资产的份额之间的差额，计入丧失控制权当期的投资收益，同时冲减商誉。与原有子公司股权投资相关的其他综合收益等，应当在丧失控制权时转为当期投资收益。 上述规定实际上是把解释 4 号搬入了准则，解释4 号的规定是引入了国际准则关于“跨越会计处理界限”的概念，即将取得控制权或丧失控制权看成是一项重大经济事项，这一经济事项导致投资的性质发生根本变化，视为处置原有投资，取得一项新投资。同时需要结转其他综合收益。 瑕疵就出在关于其他综合收益的处理上。 其他综合收益分为两类：一类是日后可以转损益的（如可供出售金融资产公允价值变动），另一类是不可以转损益的（如国际准则下的不动产重估收益，职工薪酬准则规定的重新计量设定受益划净负债或资产所产生的变 动）。因此，在丧失控制权或取得控制权时，对按持股比例享有的子公司的其他综合收益应该分别处理：日后能转损益的，在丧失控制权或取得控制权时，转入损益；日后不能转损益的，应直接转留存收益。
这一点，IFRS10就说的比较清楚：当母公司丧失子公司的控制时，母公司应按照与母公司直接处置相关资产或负债相同的要求对以前在其他综合收益中确认的与子公司相关的金额进行会计处理。因此，如果以前在其他综合收益中确认的利得或损失在处置相关资产或负债时被重新分类为损益，母公司应在丧失子公司控制时将相关利得或损失从权益部分重分类至损益。如果之前在其他综合收益中确认的重估盈余在资产处置时被直接转至留存收益，母公司应在丧失子公司控制时将重估盈余直接转至留存收益。
发布解释 4 号的时候，因为我国准则不存在不能转损益的其他综合收益，所以当时的规定放在当时的准则环境下是正确的，但是修订准则后，已经出现不能转损益的其他综合收益，所以合并财务报表准则照搬解释 4 号的规定就有问题了。

回答人：chenyiwei
确实存在这个问题。 另外修订后的合并报表准则第二十五条：“当母公司由非投资性主体转变为投资性主体时，除仅将为其投资活动提供相关服务的子公司纳入合并财务报表范围编制合并财务报表外，企业自转变日起对其他子公司不再予以合并，并参照本准则第四十九条的规定，按照视同在转变日处置子公司但保留剩余股权的原则进行会计处理”中“第四十九条”应为“第五十条”。

提问人：zengfengxia 时间：2014-08-17 11:20:22
cas指南第 63 页，投资性主体变更为非投资性主体时，公允价值与账面成本的差异调整资本公积（资本溢价或股本溢价），资本公积不足冲减的调整留存收益，和长期股权投资准则指南第 61 页原则一致，能确定是财政部写错了吗？

回答人：chenyiwei
请核对：没有看到你说的内容？指南要求按非同一控制下合并的原则进行处理。

提问人：zengfengxia 时间：2014-8-18 09:14:22
陈版，指南当中的内容以图片形式上传，第二段最后几句话就是。

回答人：chenyiwei
这个问题应该是我前面 2 楼所说的合并报表准则第二十五条中问题的延续。实际上应该是参照第五十条按照处置子公司并丧失控制权的处理更为合理。现在准则讲解继续延续了准则正文中的这个问题。

提问人：nikan 时间：2014-08-19 21:22:36
指南只说了一半啊，对于原来计入其他综合收益部分应如何处理？按照丧失控制权的处理原则，应转入损益（不能转损益的除外）。
但按照指南的处理原则，似乎这部分其他综合收益也不能转了。

回答人：chenyiwei
看来最好还是和财政部会计司再确认一下，难道真的是在准则正文基础上继续将错就错？

提问人：Alisa_wang 时间：2014-09-21 17:20:24
陈老师，合并会计报表准则要求对合并范围变化进行追溯调整，但看准则条文，控制条件是发生了变化，但具体到实务中，能否举两个例子，在原准则下属于合并范围，新准则不属于合并范围的；或是原准则不属于合并范围，但新准则属于合并范围的。

回答人：chenyiwei
举例（注：仅为部分举例，非穷举）： 1 、原准则下不合并，新准则下合并的：如企业设立的某些非营利性机构，虽然不能直接取得分红，但仍可以其他方式获取可变回报的。 2 、新旧准则下合并标准的差异对私募基金等特殊目的主体是否纳入合并的问题也会有影响。因为原准则下对特殊目的主体是否纳入合并报表范围，实质上是基于“风险／报酬标准”，而现在新准则下统一为“三要素”标准，当然，对“结构化主体”的控制权问题还是有一些特殊指引的。 总体上，新的合并报表准则对于传统的基于股权和表决权判断是否存在控制的被投资方影响不大，但对于依据其他方面因素判断控制权的被投资方可能有一定影响。